---
title: "Reporte de Oligoquetos de Dzilam de Bravo"
author: "Emilia Salethy Chable, Luis Ernesto Garcia y Yecsi Shulemi Sanchez"
Subject: "Campo VI"
School: "ENES Merida, UNAM"
format: pdf
editor: visual 
---

Introduccion

Las playas arenosas han sido tradicionalmente descritas como "desiertos marinos" debido a que su biodiversidad no es evidente a simple vista; sin embargo, son ecosistemas dinámicos que albergan una gran riqueza de vida oculta entre los granos de arena (Schlacher et al., 2008; McLachlan & Brown, 2006). En Dzilam de Bravo, Yucatán nos encontramos ante un sistema de micromarea (rango mareal menor a 2 metros), donde la zonificación biológica es estrecha y está fuertemente influenciada por la energía de las olas y la estructura del sedimento. En estos ambientes, la fauna bentónica no se distribuye de forma aleatoria, sino que responde a gradientes físicos de humedad, temperatura y disponibilidad de alimento que determinan su posición en la costa (McLachlan & Brown, 2006; Schlacher et al., 2008).

Dentro de esta comunidad, los oligoquetos marinos desempeñan una función ecológica vital al actuar como detritívoros y ser componentes dominantes de la producción secundaria en sedimentos litorales (Giere, 2006). Estos anélidos presentan cuerpos delgados y vermiformes, una adaptación que les permite navegar de manera eficiente por los poros del sedimento, aunque su distribución vertical suele verse afectada por gradientes de oxígeno y la presencia de sulfuros en el ambiente intersticial (McLachlan & Brown, 2006; Giere, 2006). Por lo tanto, el empleo del protocolo estandarizado de la Red de Observación de la Biodiversidad Marina (MBON) permite cuantificar sistemáticamente cómo se organizan estas poblaciones en diferentes estratos mareales, integrando desde el supralitoral hasta la zona de barrido o swash (MBON Pole to Pole, 2019).

Es importante considerar que la distribución de la fauna no solo cambia en el espacio, sino también en escalas temporales cortas debido a ritmos biológicos y variaciones térmicas a lo largo del día. El metabolismo de los invertebrados aumenta con la temperatura, lo que puede forzar migraciones verticales u horizontales para evitar la desecación y el estrés calórico durante las horas más intensas del sol (McLachlan & Brown, 2006; Giere, 2006). Bajo este contexto, surge la pregunta de investigación:

¿Cómo varían la abundancia y la estructura de tallas de los oligoquetos bentónicos entre la zona supralitoral y la zona de barrido en relación con el horario de muestreo (mañana vs. tarde) en Dzilam de Bravo? Nuestra hipótesis propone que la abundancia y la distribución de tallas de los oligoquetos cambiarán de forma significativa según el horario de muestreo. Se espera una mayor densidad y uniformidad en la superficie durante la mañana, favorecida por las bajas temperaturas y la humedad del sedimento. Por el contrario, se anticipa que el estrés térmico de la tarde forzará a los adultos a migrar a capas profundas y a los juveniles a agruparse en parches húmedos, disminuyendo las capturas superficiales e incrementando la variabilidad espacial de la población.

Materiales y métodos

Área de estudio

El presente estudio se llevó a cabo en la costa de Dzilam de Bravo, ubicado en el norte de la Península de Yucatán, México. El clima es seco y árido, con una estación lluviosa en verano y precipitaciones escasas durante el resto del año (Marina et al., 2017). El muestreo se realizó en el litoral de Dzilam de Bravo, cuyas aguas costeras presentan profundidades de entre 2.0 y 8.7 m y fondos cubiertos por pastos marinos y macroalgas (Herrera-Silveira et al., 2004). Esta región se caracteriza por ser un sistema de micromarea y de acuerdo con el protocolo MBON Pole to Pole, el sitio se seleccionó por ser una playa oceánica expuesta representativa de los ecosistemas arenosos de la región. En estos ambientes de micromarea, la zonificación biológica es compacta, dividiéndose principalmente en una zona de supralitoral y una zona de barrido o swash.

Muestreos y análisis

Para el muestreo de oligoquetos se seleccionaron dos zonas en el litoral: la zona supralitoral (Zona 1) y la zona mesolitoral/sublitoral (Zona 2). El muestreo se llevó a cabo del 18 al 22 de mayo de 2026, con dos turnos diarios (matutino y vespertino), a excepción del 22 de mayo, día en el que únicamente se realizó el turno matutino. Cada jornada incluyó 12 nucleos de muestreo distribuidos entre ambas zonas: cuatro correspondientes a la Zona 1 y ocho a la Zona 2, resultando en un total de 24 nucleos por día (en los días con ambos turnos). Las coordenadas geográficas de cada zona se presentan en la Tabla 1.

En cada zona de muestreo se extrajo sedimento con ayuda de un nucleador, el cual se introdujo verticalmente hacia una profundidad aproximada de 15-20 cm. El núcleo se depositó en una cubeta y se añadió agua de mar en volumen suficiente para cubrir la muestra y homogeneizar el sedimento. Se mezcló manualmente durante aproximadamente 1 minuto y posteriormente se tamizó con una malla de 0.5 mm. Este procedimiento se repitió tres veces por cada nucleo, con el fin de maximizar la recuperación de organismos.

De las muestras obtenidas se registró la abundancia y la longitud corporal de cada individuo de oligoqueto. Este procedimiento se aplicó a la totalidad de las muestras colectadas en cada jornada de muestreo.

**Tabla 1.** Coordenadas geográficas de los puntos de muestreo por fecha y turno.

| Fecha           | Turno      | Coordenadas                      |
|-----------------|------------|----------------------------------|
| 18 de mayo 2026 | Matutino   | N 21° 23' 24.6" W 088° 54' 36.8" |
| 18 de mayo 2026 | Vespertino | N 21° 23' 24.7" W 088° 54' 29.9" |
| 19 de mayo 2026 | Matutino   | N 21° 23' 24.5" W 088° 54' 30.7" |
| 19 de mayo 2026 | Vespertino | N 21° 23' 23.1" W 088° 54' 28.8" |
| 20 de mayo 2026 | Matutino   | N 21° 23' 24.5" W 088° 54' 37.0" |
| 20 de mayo 2026 | Vespertino | N 21° 23' 24.7" W 088° 54' 37.0" |
| 21 de mayo 2026 | Matutino   | N 21° 23' 42.5" W 088° 54' 31.3" |
| 21 de mayo 2026 | Vespertino | N 21° 23' 14.8" W 088° 55' 22.7" |
| 22 de mayo 2026 | Matutino   | N 21° 23' 22.5" W 088° 54' 27.7" |

Analsis de datos

Para evaluar si el tamaño de los oligoquetos cambia debido a la zona de la playa o al horario en que realizamos el muestreo, decidimos no analizar las longitudes de los organismos de manera individual. Como teníamos una base de datos muy grande con 4,011 registros continuos, el ruido biológico y la variación individual eran muy grandes. En lugar de eso, preferimos agrupar las longitudes en clases métricas fijas de 1 cm (comenzando desde el intervalo de 0-1 cm, pasando por 1-2 cm, 2-3 cm, y así sucesivamente hasta alcanzar el tamaño máximo de 17-18 cm que registramos en la playa). Al hacer esto, transformamos nuestra lista univariada original en una matriz multivariada de frecuencias por núcleo de muestreo, lo que nos permitió estudiar cómo se distribuye y cambia el balance completo de la población en cada unidad física recolectada.

Elegimos este enfoque de intervalos centimétricos detallados (Length-Size Analysis) porque nos da una resolución biológica muchísimo mayor para detectar movimientos migratorios sutiles o agrupaciones de tamaños específicos en el espacio intermareal, algo que se perdería por completo si inventáramos categorías cualitativas más amplias y subjetivas como "Chico, Mediano o Grande" (Schlacher et al., 2008; Defeo & McLachlan, 2025). Además, trabajar con frecuencias por rangos métricos de un centímetro cumple rigurosamente con los protocolos internacionales recomendados para el monitoreo de la macrofauna en playas arenosas (MBON Pole to Pole, 2019; Muciño-Reyes et al., 2025).

Antes de correr las pruebas estadísticas, procesamos la matriz de frecuencias en el programa R aplicando primero una transformación de raíz cuadrada a las abundancias y, posteriormente, una estandarización doble de Wisconsin. El propósito de la raíz cuadrada fue reducir el peso matemático de las tallas intermedias que eran exageradamente dominantes en las muestras, dándole la oportunidad a los intervalos con pocos organismos (como las tallas más pequeñas o las adultas más grandes) de aportar información al análisis. Por su parte, la estandarización de Wisconsin convirtió los conteos absolutos en proporciones relativas, lo que eliminó el sesgo del volumen total de captura entre réplicas. De esta forma, obligamos al software a comparar la estructura y tamaños dentro de cada muestra, sin importar si un núcleo simplemente sacó más arena u organismos que otro (Giere, 2006; Muciño-Reyes et al., 2025).

Para ordenar y visualizar gráficamente la similitud de nuestras muestras en un plano bidimensional, realizamos un Escalamiento Multidimensional No Métrico (NMDS) basado en el índice de disimilitud de Bray-Curtis. Para evaluar si este gráfico en dos dimensiones era una representación fiel de la realidad o si distorsionaba las distancias matemáticas originales, revisamos el valor final de stress. De acuerdo con los criterios tradicionales de Clarke (1993), el valor de stress obtenido (0.1174) se ubica en el rango de un ajuste bueno y confiable, garantizando que las agrupaciones o separaciones visuales observadas reflejan similitudes biológicas reales de la población.

Finalmente, para comprobar si las diferencias en la estructura de tallas entre las distintas combinaciones espaciotemporales eran estadísticamente significativas, corrimos un Análisis de Varianza Multivariado con Permutaciones (PERMANOVA). Debido a que nuestros datos de campo presentaban heterocedasticidad (una dispersión de varianzas no homogénea entre los grupos), utilizamos la rutina optimizada PERMANOVA2 propuesta por Anderson et al. (2017). Esta función calcula un estimador de Pseudo-F corregido por el tamaño del grupo y evalúa la significancia real mediante 999 permutaciones aleatorias de los residuos libres. Todo el procesamiento de las matrices, los análisis numéricos y la construcción de los gráficos se realizaron utilizando las funciones del paquete especializado vegan en el entorno de R (versión 4.3.1).

\_\_\_\_\_\_\_\_\_\_\_\_ Resultados \_\_\_\_\_\_\_

Al analizar la estructura poblacional de los 4,011 oligoquetos recolectados en la playa de Dzilam de Bravo, encontramos que la composición centímetro a centímetro de la comunidad cambia de manera importante dependiendo de la zona de muestreo y del horario. La prueba estadística multivariada de PERMANOVA2 confirmó que estas diferencias espaciotemporales son altamente significativas (Pseudo.F = 5.986847, p.perm = 0.001), lo que demuestra que la variación en el balance de tamaños de la población entre la mañana y la tarde no es producto del azar, sino un patrón real dentro del ecosistema intermareal.

Para entender cómo se acomodan y agrupan nuestras muestras de forma general, realizamos una ordenación espacial que se detalla en la Figura 1. El gráfico muestra que el comportamiento de la población frente al cambio de horario es diferente en cada área de la playa. Durante la mañana (puntos y triángulos azules), todas las muestras de la playa se parecen mucho entre sí y forman un grupo muy compacto en el centro del mapa. Sin embargo, por la tarde (figuras naranjas), la elipse se expande notablemente, lo que refleja un incremento drástico en la variabilidad de los datos. Este cambio es impulsado principalmente por la Zona 2 (triángulos), cuyas muestras se dispersan de forma caótica hacia los márgenes del gráfico en el turno vespertino, a diferencia de la Zona 1 (círculos), que se mantiene más agrupada y estable en el centro-izquierda del plano multidimensional.

El desglose detallado de esta variación se observa barra por barra en la Figura 2, donde se acomodaron las abundancias absolutas dentro de los 18 intervalos de un centímetro generados. De manera general, la población está dominada por organismos que podriamos clasificar como medianos y chicos, concentrándose el grueso de los individuos entre los 1.0 y los 6.0 cm de longitud, mientras que las tallas más grandes (hasta los 18 cm) registran valores mínimos en todos los escenarios. Al comparar los horarios en la Zona 1, se aprecia que por la mañana existe un pico muy marcado de abundancia en los rangos de 2-3 cm y 3-4 cm (superando los 150 individuos por intervalo), pero por la tarde este pico desaparece y las frecuencias se "aplanan", distribuyéndose de manera más homogénea entre los 2.0 y 7.0 cm. En contraste, la Zona 2 exhibe una dinámica completamente distinta: en la mañana registra la abundancia más alta de todo el estudio (más de 300 individuos en el rango de 2-3 cm), pero por la tarde sufre un colapso generalizado de organismos en prácticamente todas las clases de tamaño, manteniendo la forma del pico poblacional pero perdiendo casi la mitad de sus capturas en intervalos clave como el de 3-4 cm.

Finalmente, realizamos un acercamiento directo a los datos reales núcleo por núcleo para los cuatro rangos métricos más abundantes del estudio (1-2, 2-3, 3-4 y 4-5), lo cual se presenta en la Figura 3. Este análisis de variabilidad interna revela que en la Zona 1 durante la mañana, las réplicas son sumamente homogéneas y constantes (con cajas azules muy compactas situadas arriba de los 40 individuos por núcleo), pero por la tarde la variabilidad de capturas entre nucleos de sedimento se dispara de forma masiva, estirando las cajas naranjas hacia abajo. Un comportamiento único ocurre en el intervalo más joven de esta zona (1-2 cm), donde la abundancia por núcleo se vuelve sumamente variable e incluso registra parches de agregación muy altos en el turno vespertino. Por otra parte, en la Zona 2 el gráfico de cajas confirma de manera sistemática el descenso generalizado de la población por la tarde, mostrando cómo las medianas de abundancia en el intervalo de 3-4 cm caen a la mitad, y cómo los grandes parches de concentración de organismos de 2-3 cm detectados en la mañana desaparecen por completo al avanzar el día.

-------------- DISCUSION ---------------------------

Las variaciones espaciotemporales detectadas en la estructura de tallas confirman que la población de oligoquetos en Dzilam de Bravo experimenta una intensa redistribución a lo largo del día. En las playas arenosas, la fluctuación diaria de factores críticos como la temperatura superficial del sedimento y la evaporación del agua capilar genera un ambiente altamente dinámico y estresante, obligando a la macrofauna intermareal a modificar continuamente su organización en el espacio para evitar la desecación (Schlacher et al., 2008; Defeo & McLachlan, 2025).

La fuerte dominancia de organismos medianos y pequeños en la playa es una característica biológica típica de estos anélidos, asociada a estrategias de reproducción eficientes y a un reclutamiento constante que compensa la alta mortalidad natural sufrida en la franja intermareal (Giere, 2006). Sin embargo, el hecho de que el cambio de horario afecte la estructura de la población de maneras tan opuestas en cada zona de la playa sugiere que el estrés ambiental vespertino activa diferentes mecanismos de respuesta según el sitio y el tamaño corporal de los individuos (Defeo & McLachlan, 2025).

En la Zona 1 (supralitoral), el comportamiento observado durante la tarde sugiere un proceso de agregación en microrefugios por parte de la cohorte más joven. Los individuos más pequeños tienen una menor relación volumen/superficie corporal y una musculatura menos desarrollada, lo que limita su capacidad para enterrarse profundamente cuando el sol calienta la superficie de la playa (Giere, 2006; Schlacher et al., 2008). Para contrarrestar la deshidratación, estos juveniles abandonan la distribución uniforme que presentan en las mañanas y se concentran de forma irregular en parches específicos del sedimento que retienen mejor la humedad. Esta respuesta coincide con los reportes ecológicos para comunidades de oligoquetos marinos, donde se ha demostrado que las poblaciones no se distribuyen al azar, sino que tienden a formar parches biológicos densos en respuesta a microgradientes ambientales del sustrato (Diaz et al., 1987), adaptándose a las escalas de heterogeneidad descritas para el macrobentos de las costas mexicanas (MBON Pole to Pole, 2019; Muciño-Reyes et al., 2025).

Por el contrario, la dinámica en la Zona 2 (zona de barrido) durante la tarde refleja un escenario de escape vertical más que de agregación superficial. En los sectores de la playa más expuestos a la radiación vespertina y al viento, la pérdida de agua en las capas superiores de la arena es acelerada (Defeo & McLachlan, 2025). Ante esta drástica alteración de su hábitat microespacial, las clases de tallas intermedias y adultas —que poseen mayor capacidad de locomoción activa— migran rápidamente hacia capas más profundas del sustrato en busca de humedad constante y temperaturas estables (Giere, 2006). Este comportamiento de desplazamiento vertical es una estrategia ecológica clave en los organismos de fondos blandos, quienes modifican su posición en la columna de sedimento para alejarse de las perturbaciones físicas superficiales (Valencia et al., 2014). Debido a que los muestreos biológicos convencionales se limitan a una profundidad estandarizada (15-20 cm), este escape de los adultos hacia zonas profundas de la arena se traduce visualmente en una aparente pérdida masiva de densidad poblacional al avanzar el día (Muciño-Reyes et al., 2025).

En resumen, el hecho de que la población pase de estar ordenada en la mañana a mostrar comportamientos tan variables por la tarde explica por qué los análisis estadísticos resultaron significativos, ya que el estrés térmico vespertino rompe por completo la uniformidad de la playa arenosa. Frente a esto, los oligoquetos se ven obligados a reaccionar de maneras diferentes según el sitio, lo que demuestra que medir a los organismos centímetro a centímetro de forma fina fue la mejor decisión metodológica del estudio. Si hubiéramos usado categorías cualitativas amplias como "chicos, medianos y grandes", se habrían ocultado por completo estas  estrategias de parches y escape vertical, confirmando que cada rango de tamaño posee sus propias capacidades ecológicas y fisiológicas frente al clima diario.

OPCION 1: -Pregunta de investigación: ¿Cómo varían la abundancia y la estructura de tallas de los oligoquetos bentónicos entre la zona supralitoral y la zona de barrido en relación con el horario de muestreo (matutino vs. vespertino) en Dzilam de Bravo? -Hipotesis: la abundancia de oligoquetos será mayor durante la mañana (M) en ambas zonas, ya que las temperaturas más bajas y la mayor humedad favorecen su presencia en capas superficiales, mientras que por la tarde (T) los organismos migrarán a capas más profundas para protegerse.

OPCION 2: -Pregunta ¿Existen diferencias significativas en las medidas de longitud de los oligoquetos entre la zona supralitoral(Zona 1) y la zona mesolitoral/sublitoral(Zona 2) y como interactua este patron entre los turnos de mañana y tarde? -Hipotesis Ho: No existe un efecto de interacción significativo entre la zona de muestreo y el horario sobre la longitud de los oligoquetos y su abundancia. -Ha: Existe un efecto de interacción significativo entre la zona y el horario, lo que indica que las diferencias en la longitud de los oligoquetos y su abundancia depende de la zona donde se encuentran establecidos.

Tabla 1. Resultado del PERMANOVA2

```{r}
#| echo: false 
library(tidyverse) 
library(vegan) 
library(permute)

PERMANOVA2 <- function(x, factor, distancia = "bray", nperm = 999) {
  library(vegan) # Solo se usa para calcular la matriz de distancia inicial
  
  # 1. Calcular matriz de distancias y convertir a matriz simétrica
  D <- as.matrix(vegdist(x, method = distancia))
  N <- nrow(D)
  
  # 2. Convertir el factor en niveles y obtener tamaños de muestra
  grupo <- as.factor(factor)
  niveles <- levels(grupo)
  a <- length(niveles) # Número de grupos
  
  # Matriz de diseño para identificar qué muestra pertenece a qué grupo
  X_mat <- model.matrix(~ grupo - 1)
  
  # 3. Función interna para calcular la Suma de Cuadrados Total y Entre Grupos
  calcular_F <- function(matriz_D, vec_grupo) {
    # SS Total: Suma de las distancias al cuadrado dividida por N
    SS_total <- sum(matriz_D^2) / (2 * N)
    
    # SS Dentro de grupos (Residual)
    SS_dentro <- 0
    for(g in unique(vec_grupo)) {
      idx <- which(vec_grupo == g)
      n_g <- length(idx)
      if(n_g > 1) {
        SS_dentro <- SS_dentro + (sum(matriz_D[idx, idx]^2) / (2 * n_g))
      }
    }
    
    # SS Entre grupos (Modelo)
    SS_entre <- SS_total - SS_dentro
    
    # Grados de libertad
    df_entre  <- a - 1
    df_dentro <- N - a
    
    # Estadístico Pseudo-F
    MS_entre  <- SS_entre / df_entre
    MS_dentro <- SS_dentro / df_dentro
    pseudo_F  <- MS_entre / MS_dentro
    
    return(c(SS_entre = SS_entre, SS_dentro = SS_dentro, F = pseudo_F, df_e = df_entre, df_d = df_dentro))
  }
  
  # 4. Calcular el valor F observado con los datos reales
  obs <- calcular_F(D, grupo)
  
  # 5. Pruebas de permutación
  set.seed(123) # Para repetibilidad
  F_permutados <- numeric(nperm)
  
  for(i in 1:nperm) {
    grupo_perm <- sample(grupo) # Aleatorizar las etiquetas de los grupos
    res_perm   <- calcular_F(D, grupo_perm)
    F_permutados[i] <- res_perm["F"]
  }
  
  # Calcular el p-valor (proporción de F_perm mayores o iguales al F_obs)
  p_valor <- (sum(F_permutados >= obs["F"]) + 1) / (nperm + 1)
  
  # 6. Construcción de la tabla de resultados (estilo ANOVA)
  tabla_resultados <- data.frame(
    Df = c(obs["df_e"], obs["df_d"], N - 1),
    SumOfSqs = c(obs["SS_entre"], obs["SS_dentro"], obs["SS_entre"] + obs["SS_dentro"]),
    MeanSqs = c(obs["SS_entre"]/obs["df_e"], obs["SS_dentro"]/obs["df_d"], NA),
    F_Model = c(obs["F"], NA, NA),
    Pr_F = c(p_valor, NA, NA)
  )
  rownames(tabla_resultados) <- c("Factor", "Residual", "Total")
  
  return(tabla_resultados)
}

# ==============================================================================
# SCRIPT COMPLETO UNIFICADO (PROCESAMIENTO + ANALISIS)
# ==============================================================================

library(tidyverse)

# 1. Carga y limpieza
datos_originales <- read_csv("BASE DE DATOS PLAYA - 18_05_2026.csv") %>% 
  rename_all(str_trim) %>% 
  mutate(
    ZONA     = str_trim(ZONA), 
    `M/T`    = str_trim(`M/T`), 
    FECHA    = str_trim(FECHA), 
    NUCLEO   = str_trim(NUCLEO), 
    LONGITUD = as.numeric(LONGITUD)
  )

max_longitud    <- max(datos_originales$LONGITUD, na.rm = TRUE)
limite_superior <- ceiling(max_longitud) 

# 2. Intervalos y Matriz
datos_por_intervalos <- datos_originales %>% 
  mutate(
    Intervalo_cm = cut(
      LONGITUD, 
      breaks = seq(0, limite_superior, by = 1), 
      right = FALSE, 
      labels = paste0(seq(0, limite_superior - 1, by = 1), "-", seq(1, limite_superior, by = 1))
    )
  )

matriz_comunidad_intervalos <- datos_por_intervalos %>% 
  group_by(FECHA, ZONA, `M/T`, NUCLEO, Intervalo_cm) %>% 
  summarise(Abundancia = n(), .groups = 'drop') %>% 
  pivot_wider(names_from = Intervalo_cm, values_from = Abundancia, values_fill = 0)

columnas_ordenadas <- sort(colnames(matriz_comunidad_intervalos %>% select(-FECHA, -ZONA, -`M/T`, -NUCLEO)))

metadatos          <- matriz_comunidad_intervalos %>% select(FECHA, ZONA, `M/T`, NUCLEO)
matriz_numerica_cm <- matriz_comunidad_intervalos %>% select(all_of(columnas_ordenadas))
factor_combinado   <- paste(metadatos$ZONA, metadatos$`M/T`, sep = "_")

# 3. Correr Análisis Multivariados
cat("\n=== MATRIZ MULTIVARIADA POR INTERVALOS DE 1 CM ===\n")
print(head(matriz_numerica_cm, 5))

set.seed(123)
nmds_intervalos <- metaMDS(matriz_numerica_cm, distance = "bray", k = 2, trymax = 100)
print(nmds_intervalos)

cat("\n=== RESULTADOS: PERMANOVA2 (Matriz Matemática en R Puro) ===\n")
resultado_custom_intervalos <- PERMANOVA2(
  x = matriz_numerica_cm, 
  factor = factor_combinado, 
  distancia = "bray", 
  nperm = 999
)
print(resultado_custom_intervalos)
  
```

Figura 1. Ordenación bidimensional mediante Escalamiento Multidimensional No Métrico (NMDS).

```{r}

#| echo: false

#--------------------------------------------------------------------------------------------
# FIGURA 1: Ordenación bidimensional mediante Escalamiento Multidimensional No Métrico (NMDS)
#--------------------------------------------------------------------------------------------

# 1. Preparación de coordenadas combinando con metadatos
nmds_coords <- as.data.frame(scores(nmds_intervalos, display = "sites")) %>% 
  bind_cols(metadatos)

# 2. Construcción del gráfico NMDS
grafico_nmds <- ggplot(nmds_coords, aes(x = NMDS1, y = NMDS2, color = `M/T`, shape = ZONA)) + 
  geom_point(size = 4, alpha = 0.8) + 
  stat_ellipse(aes(group = interaction(ZONA, `M/T`)), linetype = 2, linewidth = 0.5) + 
  labs(
    title = "NMDS: Estructura de Población por Intervalos Métricos de 1 cm", 
    subtitle = paste("Distancia Bray-Curtis | Stress =", round(nmds_intervalos$stress, 4)), 
    x = "NMDS Dimensión 1", 
    y = "NMDS Dimensión 2", 
    color = "Horario (M/T)", 
    shape = "Zona de Muestreo"
  ) + 
  scale_color_manual(
    values = c("M" = "#1f77b4", "T" = "#ff7f0e"), 
    labels = c("Mañana", "Tarde")
  ) + 
  theme_bw(base_size = 12)

# 3. Mostrar gráfico
print(grafico_nmds)

```

Figura 2. Histograma de distribución de frecuencias por intervalos métricos de 1 cm.

```{r}

#| echo: false
#---------------------------------------------------------------------
# FIGURA 2: Histograma de frecuencias por escenarios espaciotemporales
#---------------------------------------------------------------------

# 1. Preparar los datos en formato largo para ggplot
datos_histograma <- datos_por_intervalos %>% 
  filter(!is.na(Intervalo_cm)) %>% 
  group_by(ZONA, `M/T`, Intervalo_cm) %>% 
  summarise(Abundancia_Total = n(), .groups = 'drop')

# 2. Crear el gráfico con barras por escenario
grafico_histograma <- ggplot(datos_histograma, aes(x = Intervalo_cm, y = Abundancia_Total, fill = `M/T`)) + 
  geom_bar(stat = "identity", color = "black", alpha = 0.8, width = 0.8) + 
  # Dividir el gráfico en páneles por Zona y Horario
  facet_grid(ZONA ~ `M/T`, scales = "free_y", labeller = labeller(`M/T` = c("M" = "Mañana", "T" = "Tarde"))) + 
  labs( 
    title = "Distribución de Frecuencias de Tallas de Oligoquetos", 
    subtitle = "Estructura poblacional por intervalos métricos de 1 cm en Dzilam de Bravo", 
    x = "Intervalos de Longitud Corporal (cm)", 
    y = "Abundancia Total", 
    fill = "Horario" 
  ) + 
  # Colores: azul para mañana y naranja para tarde
  scale_fill_manual(values = c("M" = "#1f77b4", "T" = "#ff7f0e")) + 
  theme_bw(base_size = 11) + 
  theme( 
    plot.title = element_text(face = "bold", size = 14), 
    axis.text.x = element_text(angle = 45, hjust = 1), # Gira las etiquetas de los cm para que no se amontonen 
    strip.text = element_text(face = "bold", size = 11), # Pone los títulos de los cuadros en negrita 
    legend.position = "none" # Quitamos la leyenda porque los paneles ya dicen Mañana y Tarde 
  )

# 3. Ver grafico
print(grafico_histograma)
```

Figura 3. Variabilidad de la abundancia núcleo por núcleo en intervalos dominantes.

```{r}

#| echo: false

#---------------------------------------------------------------------
# FIGURA 3: Diagrama de cajas (BOXPLOT) por intervalos clave
#---------------------------------------------------------------------

# 1. Identificar automáticamente cuáles son los 4 intervalos con mayor abundancia total
intervalos_top4 <- datos_por_intervalos %>% 
  filter(!is.na(Intervalo_cm)) %>% 
  group_by(Intervalo_cm) %>% 
  summarise(Total = n()) %>% 
  arrange(desc(Total)) %>% 
  slice(1:4) %>% 
  pull(Intervalo_cm)

# 2. Filtrar la matriz original para quedarnos solo con esos 4 intervalos top
datos_boxplot <- datos_por_intervalos %>% 
  filter(Intervalo_cm %in% intervalos_top4) %>% 
  # Contamos cuántos organismos de cada talla cayeron en cada núcleo específico 
  group_by(ZONA, `M/T`, NUCLEO, Intervalo_cm) %>% 
  summarise(Abundancia_Nucleo = n(), .groups = 'drop')

# 3. Crear el gráfico de cajas
grafico_boxplot <- ggplot(datos_boxplot, aes(x = `M/T`, y = Abundancia_Nucleo, fill = `M/T`)) + 
  geom_boxplot(outlier.color = "red", outlier.shape = 16, outlier.size = 2, alpha = 0.7) + 
  # geom_jitter añade los puntos de cada núcleo para ver cómo se distribuyen los datos reales 
  geom_jitter(width = 0.2, alpha = 0.5, color = "black", size = 1.2) + 
  # Dividir por Zona y por Intervalo de Talla 
  facet_grid(ZONA ~ Intervalo_cm, scales = "free_y") + 
  labs( 
    title = "Variabilidad de Abundancia en Intervalos Dominantes", 
    subtitle = "Comparativa de núcleos individuales para las cuatro clases métricas más abundantes", 
    x = "Horario de Muestreo (M: Mañana / T: Tarde)", 
    y = "Abundancia por Núcleo (unidades)", 
    fill = "Horario" 
  ) + 
  scale_fill_manual(values = c("M" = "#1f77b4", "T" = "#ff7f0e"), labels = c("Mañana", "Tarde")) + 
  scale_x_discrete(labels = c("M" = "Mañana", "T" = "Tarde")) + 
  theme_bw(base_size = 11) + 
  theme( 
    plot.title = element_text(face = "bold", size = 14), 
    strip.text = element_text(face = "bold", size = 10), 
    legend.position = "bottom" 
  )

# 4. Ver grafico
print(grafico_boxplot)
```

Bibliografia

-Defeo, Omar & McLachlan, Anton. (2025). The Ecology of Sandy Shores. 10.1016/B978-0-443-21754-8.00003-8. -Giere, Olav. (2006). Ecology and Biology of Marine Oligochaeta – an Inventory Rather than another Review. 10.1007/1-4020-5368-1_11. -Schlacher, T.A., Schoeman, D.S., Dugan, J., Lastra, M., Jones, A., Scapini, F. and McLachlan, A. (2008), Sandy beach ecosystems: key features, sampling issues, management challenges and climate change impacts. Marine Ecology, 29: 70-90. https://doi.org/10.1111/j.1439-0485.2007.00204.x -MBON Pole to Pole (2019) Sampling protocol for assessment of marine diversity on sandy beaches. Marine Biodiversity Observation Network Pole to Pole of the Americas, 14pp. DOI: http://dx.doi.org/10.25607/OBP-665 -Muciño-Reyes MR, Guerra-Castro E, Castillo-Cupul RE, Paz-Ríos CE and Simões N (2025) Unveiling the diversity of macrobenthic crustaceans on sandy beaches of the eastern Mexican coast: new records and an updated checklist. Front. Mar. Sci. 12:1514137. doi: 10.3389/fmars.2025.1514137 -Anderson, M.J., Walsh, D.C.I., Robert Clarke, K., Gorley, R.N. and Guerra-Castro, E. (2017), Some solutions to the multivariate Behrens–Fisher problem for dissimilarity-based analyses. Aust. N. Z. J. Stat., 59: 57-79. https://doi.org/10.1111/anzs.12176 -CLARKE, K.R. (1993), Non-parametric multivariate analyses of changes in community structure. Australian Journal of Ecology, 18: 117-143. https://doi.org/10.1111/j.1442-9993.1993.tb00438.x -Diaz, R.J., Erséus, C., Boesch, D.F. (1987). Distribution and ecology of Middle Atlantic Bight Oligochaeta. In: Brinkhurst, R.O., Diaz, R.J. (eds) Aquatic Oligochaeta. Developments in Hydrobiology, vol 40. Springer, Dordrecht. https://doi.org/10.1007/978-94-009-3091-9_29 -Valencia, B., Herrera, L., & Giraldo, A. (2014). Estructura de la comunidad y distribución vertical de la macrofauna de fondos blandos en isla Gorgona, Pacífico Colombiano. Revista de Biología Tropical, 62(1), 169-188. http://www.redalyc.org/articulo.oa?id=44932442012
