---
title: "Reporte de Oligoquetos de Dzilam de Bravo"
author: "Emilia Salethy Chable, Luis Ernesto Garcia y Yecsi Shulemi Sanchez"
Subject: "Campo VI"
School: "ENES Merida, UNAM"
format: pdf
editor: visual
---

Introduccion
Las playas arenosas han sido tradicionalmente descritas como "desiertos marinos" debido a que su biodiversidad no es evidente a simple vista; sin embargo, son ecosistemas dinámicos que albergan una gran riqueza de vida oculta entre los granos de arena (Schlacher et al., 2008; McLachlan & Brown, 2006). En Dzilam de Bravo, Yucatán nos encontramos ante un sistema de micromarea (rango mareal menor a 2 metros), donde la zonificación biológica es estrecha y está fuertemente influenciada por la energía de las olas y la estructura del sedimento. En estos ambientes, la fauna bentónica no se distribuye de forma aleatoria, sino que responde a gradientes físicos de humedad, temperatura y disponibilidad de alimento que determinan su posición en la costa (McLachlan & Brown, 2006; Schlacher et al., 2008).

Dentro de esta comunidad, los oligoquetos marinos desempeñan una función ecológica vital al actuar como detritívoros y ser componentes dominantes de la producción secundaria en sedimentos litorales (Giere, 2006). Estos anélidos presentan cuerpos delgados y vermiformes, una adaptación que les permite navegar de manera eficiente por los poros del sedimento, aunque su distribución vertical suele verse afectada por gradientes de oxígeno y la presencia de sulfuros en el ambiente intersticial (McLachlan & Brown, 2006; Giere, 2006). Por lo tanto, el empleo del protocolo estandarizado de la Red de Observación de la Biodiversidad Marina (MBON) permite cuantificar sistemáticamente cómo se organizan estas poblaciones en diferentes estratos mareales, integrando desde el supralitoral hasta la zona de barrido o swash (MBON Pole to Pole, 2019).

Es importante considerar que la distribución de la fauna no solo cambia en el espacio, sino también en escalas temporales cortas debido a ritmos biológicos y variaciones térmicas a lo largo del día. El metabolismo de los invertebrados aumenta con la temperatura, lo que puede forzar migraciones verticales u horizontales para evitar la desecación y el estrés calórico durante las horas más intensas del sol (McLachlan & Brown, 2006; Giere, 2006). Bajo este contexto, surge la pregunta de investigación: ¿Cómo varían la abundancia y la estructura de tallas de los oligoquetos bentónicos entre la zona supralitoral y la zona de barrido en relación con el horario de muestreo (mañana vs. tarde) en Dzilam de Bravo? Nuestra hipótesis propone que la abundancia de oligoquetos será mayor durante la mañana (M) en ambas zonas, ya que las temperaturas más bajas y la mayor humedad favorecen su presencia en capas superficiales, mientras que por la tarde (T) los organismos migrarán a capas más profundas para protegerse.

Materiales y métodos



Área de estudio

El presente estudio se llevó a cabo en la costa de Dzilam de Bravo, ubicado en el norte de la Península de Yucatán, México. El clima es seco y árido, con una estación lluviosa en verano y precipitaciones escasas durante el resto del año (Marina et al., 2017). El muestreo se realizó en el litoral de Dzilam de Bravo, cuyas aguas costeras presentan profundidades de entre 2.0 y 8.7 m y fondos cubiertos por pastos marinos y macroalgas (Herrera-Silveira et al., 2004). Esta región se caracteriza por ser un sistema de micromarea y de acuerdo con el protocolo MBON Pole to Pole, el sitio se seleccionó por ser una playa oceánica expuesta representativa de los ecosistemas arenosos de la región. En estos ambientes de micromarea, la zonificación biológica es compacta, dividiéndose principalmente en una zona de supralitoral y una zona de barrido o swash.

Muestreos y análisis

Para el muestreo de oligoquetos se seleccionaron dos zonas en el litoral: la zona supralitoral (Zona 1) y la zona mesolitoral/sublitoral (Zona 2). El muestreo se llevó a cabo del 18 al 22 de mayo de 2026, con dos turnos diarios (matutino y vespertino), a excepción del 22 de mayo, día en el que únicamente se realizó el turno matutino. Cada jornada incluyó 12 nucleos de muestreo distribuidos entre ambas zonas: cuatro correspondientes a la Zona 1 y ocho a la Zona 2, resultando en un total de 24 nucleos por día (en los días con ambos turnos). Las coordenadas geográficas de cada zona se presentan en la Tabla 1.

En cada zona de muestreo se extrajo sedimento con ayuda de un nucleador, el cual se introdujo verticalmente hacia una profundidad aproximada de 15-20 cm. El núcleo se depositó en una cubeta y se añadió agua de mar en volumen suficiente para cubrir la muestra y homogeneizar el sedimento. Se mezcló manualmente durante aproximadamente 1 minuto y posteriormente se tamizó con una malla de 0.5 mm. Este procedimiento se repitió tres veces por cada nucleo, con el fin de maximizar la recuperación de organismos.

De las muestras obtenidas se registró la abundancia y la longitud corporal de cada individuo de oligoqueto. Este procedimiento se aplicó a la totalidad de las muestras colectadas en cada jornada de muestreo.

**Tabla 1.** Coordenadas geográficas de los puntos de muestreo por fecha y turno.

| Fecha           | Turno      | Coordenadas                      |
|-----------------|------------|----------------------------------|
| 18 de mayo 2026 | Matutino   | N 21° 23' 24.6" W 088° 54' 36.8" |
| 18 de mayo 2026 | Vespertino | N 21° 23' 24.7" W 088° 54' 29.9" |
| 19 de mayo 2026 | Matutino   | N 21° 23' 24.5" W 088° 54' 30.7" |
| 19 de mayo 2026 | Vespertino | N 21° 23' 23.1" W 088° 54' 28.8" |
| 20 de mayo 2026 | Matutino   | N 21° 23' 24.5" W 088° 54' 37.0" |
| 20 de mayo 2026 | Vespertino | N 21° 23' 24.7" W 088° 54' 37.0" |
| 21 de mayo 2026 | Matutino   | N 21° 23' 42.5" W 088° 54' 31.3" |
| 21 de mayo 2026 | Vespertino | N 21° 23' 14.8" W 088° 55' 22.7" |
| 22 de mayo 2026 | Matutino   | N 21° 23' 22.5" W 088° 54' 27.7" |

Analsis de datos 

Para evaluar si el tamaño de los oligoquetos cambia debido a la zona de la playa o al horario en que realizamos el muestreo, decidimos no analizar las longitudes de los organismos de manera individual. Como teníamos una base de datos muy grande con 4,011 registros continuos, el ruido biológico y la variación individual eran muy grandes. En lugar de eso, preferimos agrupar las longitudes en clases métricas fijas de 1 cm (comenzando desde el intervalo de 0-1 cm, pasando por 1-2 cm, 2-3 cm, y así sucesivamente hasta alcanzar el tamaño máximo de 17-18 cm que registramos en la playa). Al hacer esto, transformamos nuestra lista univariada original en una matriz multivariada de frecuencias por núcleo de muestreo, lo que nos permitió estudiar cómo se distribuye y cambia el balance completo de la población en cada unidad física recolectada.

Elegimos este enfoque de intervalos centimétricos detallados (Length-Size Analysis) porque nos da una resolución biológica muchísimo mayor para detectar movimientos migratorios sutiles o agrupaciones de tamaños específicos en el espacio intermareal, algo que se perdería por completo si inventáramos categorías cualitativas más amplias y subjetivas como "Chico, Mediano o Grande" (Schlacher et al., 2008; Defeo & McLachlan, 2025). Además, trabajar con frecuencias por rangos métricos de un centímetro cumple rigurosamente con los protocolos internacionales recomendados para el monitoreo de la macrofauna en playas arenosas (MBON Pole to Pole, 2019; Muciño-Reyes et al., 2025).

Antes de correr las pruebas estadísticas, procesamos la matriz de frecuencias en el programa R aplicando primero una transformación de raíz cuadrada a las abundancias y, posteriormente, una estandarización doble de Wisconsin. El propósito de la raíz cuadrada fue reducir el peso matemático de las tallas intermedias que eran exageradamente dominantes en las muestras, dándole la oportunidad a los intervalos con pocos organismos (como las tallas más pequeñas o las adultas más grandes) de aportar información al análisis. Por su parte, la estandarización de Wisconsin convirtió los conteos absolutos en proporciones relativas, lo que eliminó el sesgo del volumen total de captura entre réplicas. De esta forma, obligamos al software a comparar la estructura y  tamaños dentro de cada muestra, sin importar si un núcleo simplemente sacó más arena u organismos que otro (Giere, 2006; Muciño-Reyes et al., 2025).

Para ordenar y visualizar gráficamente la similitud de nuestras muestras en un plano bidimensional, realizamos un Escalamiento Multidimensional No Métrico (NMDS) basado en el índice de disimilitud de Bray-Curtis. Para evaluar si este gráfico en dos dimensiones era una representación fiel de la realidad o si distorsionaba las distancias matemáticas originales, revisamos el valor final de stress. De acuerdo con los criterios tradicionales de Clarke (1993), el valor de stress obtenido (0.1174) se ubica en el rango de un ajuste bueno y confiable, garantizando que las agrupaciones o separaciones visuales observadas reflejan similitudes biológicas reales de la población.

Finalmente, para comprobar si las diferencias en la estructura de tallas entre las distintas combinaciones espaciotemporales eran estadísticamente significativas, corrimos un Análisis de Varianza Multivariado con Permutaciones (PERMANOVA). Debido a que nuestros datos de campo presentaban heterocedasticidad (una dispersión de varianzas no homogénea entre los grupos), utilizamos la rutina optimizada PERMANOVA2 propuesta por Anderson et al. (2017). Esta función calcula un estimador de Pseudo-F corregido por el tamaño del grupo y evalúa la significancia real mediante 999 permutaciones aleatorias de los residuos libres. Todo el procesamiento de las matrices, los análisis numéricos y la construcción de los gráficos se realizaron utilizando las funciones del paquete especializado vegan en el entorno de R (versión 4.3.1).

____________ Resultados _______









OPCION 1: -Pregunta de investigación: ¿Cómo varían la abundancia y la estructura de tallas de los oligoquetos bentónicos entre la zona supralitoral y la zona de barrido en relación con el horario de muestreo (matutino vs. vespertino) en Dzilam de Bravo? -Hipotesis: la abundancia de oligoquetos será mayor durante la mañana (M) en ambas zonas, ya que las temperaturas más bajas y la mayor humedad favorecen su presencia en capas superficiales, mientras que por la tarde (T) los organismos migrarán a capas más profundas para protegerse.

OPCION 2: -Pregunta ¿Existen diferencias significativas en las medidas de longitud de los oligoquetos entre la zona supralitoral(Zona 1) y la zona mesolitoral/sublitoral(Zona 2) y como interactua este patron entre los turnos de mañana y tarde? -Hipotesis Ho: No existe un efecto de interacción significativo entre la zona de muestreo y el horario sobre la longitud de los oligoquetos y su abundancia. -Ha: Existe un efecto de interacción significativo entre la zona y el horario, lo que indica que las diferencias en la longitud de los oligoquetos y su abundancia depende de la zona donde se encuentran establecidos.

Referencias bibliograficas
-Defeo, Omar & McLachlan, Anton. (2025). The Ecology of Sandy Shores. 10.1016/B978-0-443-21754-8.00003-8. 
-Giere, Olav. (2006). Ecology and Biology of Marine Oligochaeta – an Inventory Rather than another Review. 10.1007/1-4020-5368-1_11.
-Schlacher, T.A., Schoeman, D.S., Dugan, J., Lastra, M., Jones, A., Scapini, F. and McLachlan, A. (2008), Sandy beach ecosystems: key features, sampling issues, management challenges and climate change impacts. Marine Ecology, 29: 70-90. https://doi.org/10.1111/j.1439-0485.2007.00204.x
-MBON Pole to Pole (2019) Sampling protocol for assessment of marine diversity on sandy beaches. Marine Biodiversity Observation Network Pole to Pole of the Americas, 14pp. DOI: http://dx.doi.org/10.25607/OBP-665 
-Muciño-Reyes MR, Guerra-Castro E, Castillo-Cupul RE, Paz-Ríos CE and Simões N (2025) Unveiling the diversity of macrobenthic crustaceans on sandy beaches of the eastern Mexican coast: new records and an updated checklist. Front. Mar. Sci. 12:1514137. doi: 10.3389/fmars.2025.1514137
-Anderson, M.J., Walsh, D.C.I., Robert Clarke, K., Gorley, R.N. and Guerra-Castro, E. (2017), Some solutions to the multivariate Behrens–Fisher problem for dissimilarity-based analyses. Aust. N. Z. J. Stat., 59: 57-79. https://doi.org/10.1111/anzs.12176
-CLARKE, K.R. (1993), Non-parametric multivariate analyses of changes in community structure. Australian Journal of Ecology, 18: 117-143. https://doi.org/10.1111/j.1442-9993.1993.tb00438.x



## Running Code

When you click the **Render** button a document will be generated that includes both content and the output of embedded code. You can embed code like this:

```{r}
1 + 1
```

You can add options to executable code like this

```{r}
#| echo: false
2 * 2
```

The `echo: false` option disables the printing of code (only output is displayed).



bibliografia 
