---
title: "Reporte de Oligoquetos de Dzilam de Bravo"
author: "Emilia Salethy Euan, Luis Ernesto Garcia y Yecsi Shulemi Perez"
Subject: "Campo VI"
School: "ENES Merida, UNAM"
format: pdf
editor: visual
---
Introduccion
Las playas arenosas han sido tradicionalmente descritas como "desiertos marinos" debido a que su biodiversidad no es evidente a simple vista; sin embargo, son ecosistemas dinámicos que albergan una gran riqueza de vida oculta entre los granos de arena. En Dzilam de Bravo, Yucatán nos encontramos ante un sistema de micromarea (rango mareal menor a 2 metros), donde la zonificación biológica es estrecha y está fuertemente influenciada por la energía de las olas y la estructura del sedimento. En estos ambientes, la fauna bentónica no se distribuye de forma aleatoria, sino que responde a gradientes físicos de humedad, temperatura y disponibilidad de alimento que determinan su posición en la costa.

Dentro de esta comunidad, los oligoquetos marinos desempeñan una función ecológica vital al actuar como detritívoros y ser componentes dominantes de la producción secundaria en sedimentos litorales. Estos anélidos presentan cuerpos delgados y vermiformes, una adaptación que les permite navegar de manera eficiente por los poros del sedimento, aunque su distribución vertical suele verse afectada por gradientes de oxígeno y la presencia de sulfuros en el ambiente intersticial (espacio microscópico lleno de agua y aire que existe entre los granos de arena). Por lo tanto, el empleo del protocolo estandarizado de la Red de Observación de la Biodiversidad Marina (MBON) permite cuantificar sistemáticamente cómo se organizan estas poblaciones en diferentes estratos mareales, integrando desde el supralitoral hasta la zona de barrido o swash. 

Es importante considerar que la distribución de la fauna no solo cambia en el espacio, sino también en escalas temporales cortas debido a ritmos biológicos y variaciones térmicas a lo largo del día. El metabolismo de los invertebrados aumenta con la temperatura, lo que puede forzar migraciones verticales u horizontales para evitar la desecación y el estrés calórico durante las horas más intensas del sol. Bajo este contexto, surge la pregunta de investigación: ¿Cómo varían la abundancia y la estructura de tallas de los oligoquetos bentónicos entre la zona supralitoral y la zona de barrido en relación con el horario de muestreo (mañana vs. tarde) en Dzilam de Bravo? Nuestra hipótesis propone que la abundancia de oligoquetos será mayor durante la mañana (M) en ambas zonas, ya que las temperaturas más bajas y la mayor humedad favorecen su presencia en capas superficiales, mientras que por la tarde (T) los organismos migrarán a capas más profundas para protegerse.

Metodos


Pregunta 
¿Existen diferencias significativas en las medidas de longitud de los oligoquetos entre la zona supralitoral(Zona 1) y la zona mesolitoral/sublitoral(Zona 2) y como interactua este patron entre los turnos de mañana y tarde?

Hipotesis
Ho:No existe un efecto de interacción significativo entre la zona de muestreo y el horario sobre la longitud de los oligoquetos y su abundancia.

Ha:Existe un efecto de interacción significativo entre ña zona y el horario, lo que indica que las diferencias en la longitud de los oligoquetos y su abundancia depende del zona donde se encuentran establecidos.


## Running Code

When you click the **Render** button a document will be generated that includes both content and the output of embedded code. You can embed code like this:

```{r}
1 + 1
```

You can add options to executable code like this

```{r}
#| echo: false
2 * 2
```

The `echo: false` option disables the printing of code (only output is displayed).
